【裁判字號】    97,訴,462
【裁判日期】    971105
【裁判案由】    確認債權不存在等
【裁判全文】
臺灣彰化地方法院民事判決  97年度訴字第462號
原      告  甲○○
訴訟代理人  賴銘耀律師
被      告  乙○○
上列當事人間請求確認債權不存在等事件，本院於民國97年10月
22日言詞辯論終結，判決如下：
    主      文
原告之訴駁回。
訴訟費用新臺幣萬壹仟肆佰壹拾伍元由原告負擔。
    事實及理由
壹、程序方面：
    按訴狀送達後，原告不得將原訴變更或追加他訴，但請求之
    基礎事實同一者，不在此限，民事訴訟法第255 條第1 項第
    2 款項定有明文。本件原告起訴訴之聲明原係：(1)確認被告
    對於吳修瑄及吳愷蔚就臺灣高等法院臺中分院95年度上字第
    117 號和解筆錄所示之和解債權不存在。(2)確認原告對於吳
    修瑄及吳愷蔚就臺灣高等法院臺中分院95年度上字第117 號
    和解筆錄所示之和解債權存在。(3)訴訟費用由被告負擔。嗣
    於起訴狀送達被告後，於民國97年8 月14日具狀將訴之聲明
    變更為：(1)確認被告與丙○○間就臺灣高等法院臺中分院95
    年度上字第117 號和解筆錄所示之和解債權於95年7 月13日
    所為之債權讓與法關係存在。(2)訴訟費用由被告負擔。因變
    更聲明前後原告據以請求之基礎事實均是被告已於95年7 月
    13日將被告對於吳修瑄及吳愷蔚就臺灣高等法院臺中分院95
    年度上字第117 號和解筆錄所示之和解債權讓予丙○○，核
    與上開規定相符，被告雖表示不予同意，應無礙原告為訴之
    聲明之變更，自應予准許。
貳、實體方面：
一、原告主張：
  (一)被告前對訴外人吳修瑄、吳愷蔚提起清償借款訴訟，於臺灣
    高等法院臺中分院95年度上字第117 號民事庭訴訟中達成和
    解並作成和解筆錄（下稱系爭和解筆錄），內容略以：「一
    上訴人吳修瑄願於95年10月6 日前，給付被上訴人新臺幣（
    下同）19萬元整，及自94年7 月20日起至清償日止，按年息
    百分之5 計算之利息。二上訴人吳修瑄、上訴人吳愷蔚願連
    帶於95年10月6 日前，給付被上訴人280 萬元，及自94 年7
    月20日起至清償日止，按年息百分之5 計算之利息。三上訴
    人吳修瑄願另給付被上訴人2 萬元整。」（下稱系爭債權）
    。嗣被告於95年7 月13日與其兄即訴外人丙○○訂定債權讓
    與契約書，將系爭債權之全部權利及其從屬權利，全部讓與
    丙○○，同時將系爭和解筆錄正本交付丙○○，此經民間公
    證人吳宜勳公證。嗣後丙○○再於95年11月17日與丙○○之
    子即原告訂定債權讓與契約書，將系爭債權全部讓與原告，
    同時將系爭和解筆錄正本交付原告，此亦經民間公證人吳宜
    勳公證。
  (二)詎被告將系爭債權讓與丙○○後，竟又以系爭和解筆錄為執
    行名義，主張其為執行債權人，向臺灣臺中地方法院民事執
    行處聲請對債務人吳愷蔚所有之不動產為強制執行，致使執
    行法院誤為查封債務人吳愷蔚所有不動產，雖經原告於上開
    執行程序中聲明異議，然遭駁回。惟被告既已將系爭債權讓
    與丙○○，嗣由丙○○讓與原告，竟仍持不知從何而來之和
    解筆錄正本，向執行法院聲請強制執行吳愷蔚之財產，意圖
    實現該債權，致使原告真正債權人之地位受有侵害之危險，
    爰依民事訴訟法第247 條第1 項之規定，提起本訴訟等語。
    並聲明：(1)確認被告與丙○○間就臺灣高等法院臺中分院95
    年度上字第117 號和解筆錄所示之和解債權於95年7 月13日
    所為之債權讓與法律關係存在。(2)訴訟費用由被告負擔。
  (三)原告對被告抗辯之陳述：
  1.被告雖抗辯其將系爭債權讓與丙○○，係通謀虛偽合意，其
    與丙○○並無債權讓與之真意存在，業經臺灣臺中地方法院
    96年度訴字第964 號債務人異議之訴民事確定判決（下稱系
    爭確定判決）所認定。然系爭確定判決為債務人異議之訴事
    件，係吳愷蔚以乙○○為被告，求為判決強制執行程序應予
    撤銷，其訴訟標的為債務人程序上之異議權，系爭確定判決
    對被告與吳愷蔚間之實體關係並無既判力存在。況系爭確定
    判決之訴訟當事人為吳愷蔚及被告，並非原告，而丙○○於
    系爭確定判決第一審判決後固曾以參加人之地位為吳愷蔚提
    起上訴，惟吳愷蔚竟自行撤回上訴，致該第一審判決因而確
    定，則依民事訴訟法第63條規定，原告即得主張系爭確定判
    決不當，故系爭確定判決之結果，自無從拘束原告。
  2.又系爭確定判決固舉證人林仲南及證人吳宜勳之證述，認被
    告所稱系爭債權讓與非屬真意讓與，並非全然無據。惟林仲
    南從未參與系爭債權讓與之過程，其證述之內容，自承係聽
    聞被告之說詞而來，屬傳聞證據，應無證據能力。至吳宜勳
    僅係證述系爭債權讓與契約書認證之經過情形，依公證法第
    101 條規定，吳宜勳亦無從證明系爭債權讓與係通謀而為虛
    偽之法律行為。另參照最高法院27年上字第2622號、62年台
    上字第316 號判例意旨，被告應舉證證明系爭債權讓與之法
    律行為係通謀虛偽意思表示，然被告並未能舉證，而系爭確
    定判決竟遽為推斷該債權讓與行為無效，顯非適法。再者，
    被告業已將系爭和解筆錄正本交予丙○○，依照被告與丙○
    ○間債權讓與契約第2 條約定，被告是主動交付系爭債權文
    件，則被告嗣向執行法院聲請強制執行吳愷蔚財產所持之執
    行名義正本，應係申請補發來，或係債務人所提供，系爭確
    定判決誤以被告並未交付上開和解筆錄正本予丙○○，因而
    為不利於吳愷蔚之認定，其認事用法亦有違誤。
  3.系爭債權讓與契約書經民間公證人吳宜勳認證，依民事訴訟
    法第358 條第1 項規定，自應推定為真正，被告空言抗辯其
    與丙○○簽訂之債權讓與契約書為通謀虛偽之合意，顯不足
    採。況被告既以通謀虛偽意思表示抗辯，即應負舉證之責。
  4.被告曾於96年間具狀向臺灣臺中地方法院檢察署提出告訴丙
    ○○及原告共同背信案，嗣經檢察官對丙○○及原告為不起
    訴處分，經被告聲請再議，亦經臺灣高等法院臺中分院檢察
    署駁回聲請確定，而不起訴處分書及駁回再議處分書均認被
    告確已將系爭債權讓與丙○○，且載明被告於檢察官偵訊時
    ，坦承丙○○有受讓系爭債權之意思等語。
二、被告則以：
  (一)本件緣由均經雙方於系爭確定判決訴訟中攻防、舉證，顯見
    原告及丙○○謀得債權讓與契約書、系爭和解筆錄後，意圖
    霸佔被告之財產。又本件爭議已經系爭確定判決判決確定在
    案，依民事訴訟法第253 條規定，已違一事不再理原則，應
    予駁回。
  (二)系爭債權當初是因被告罹患癌症，丙○○說人生無常，如果
    被告死亡就沒有人向債務人求償，所以才會以讓與債權的方
    式由丙○○幫忙求償，但雙方的真意並沒有要真的移轉債權
    的意思，目的僅是委託丙○○催討債務，債權讓與只是使丙
    ○○外觀上取得催討債務之權利。吳宜勳於系爭確定判決審
    理中的證詞已證明此點。
  (三)被告向臺灣臺中地方法院民事執行處聲請對吳愷蔚之財產強
    制執行所執系爭和解筆錄正本，係唯一合法之債權憑證，而
    原告所執有之系爭和解筆錄正本，是被告借住在丙○○家中
    時，遭原告連同其他訴訟文書一併偷走，不是被告所交付。
  (四)被告曾於96年間具狀向臺灣臺中地方法院檢察署提出丙○○
    及原告共同背信案之告訴，偵查中檢察官訊問被告：丙○○
    是否有要將系爭債權占有的意思？被告說「有」，而不是說
    簽債權讓與契約當時被告有債權讓與的意思。
  (五)另臺灣臺中地方法院96年度訴字第964 號卷中第26頁之95年
    10月5 日切結書是丙○○叫代書擬好後，要求吳修瑄簽的等
    語資為抗辯。並聲明：(1)原告之訴駁回。(2)訴訟費用由原告
    負擔。
三、兩造不爭執之事項：
  (一)依系爭和解筆錄所載，被告對吳修瑄有新臺幣（下同）301
    萬元之債權存在，吳愷蔚為其中280 萬元之連帶債務人。
  (二)被告於95年7 月13日與丙○○簽訂債權讓與契約書，將系爭
    債權讓與予丙○○，並經公證人吳宜勳公證。
  (三)丙○○於95年11月17日與原告簽訂債權讓與契約書，將系爭
    債權讓與予原告，並經公證人吳宜勳公證。
  (四)被告有依系爭和解筆錄對於吳愷蔚所有門牌號碼臺中市○區
    ○○路100 號9 樓之5 之房屋及其坐落基地聲請強制執行。
  (五)本件、臺灣臺中地方法院96年度訴字第964 號及臺灣臺中地
    方法院檢察署96年度偵字第7311號卷附文書證據形式均為真
    正。
四、兩造爭執事項：
  (一)本件是否為系爭確定判決效力所及，不得再行起訴。
  (二)被告與丙○○間於95年7 月13日所為之債權讓與是否為通謀
    虛偽意思表示而無效。
五、得心證之理由：
  (一)按積極確認之訴，祇須主張權利之存在者對於否認其主張者
    提起，當事人即為適格。又確認法律關係成立或不成立之訴
    ，如有即受確認判決之法律上利益，縱其所求確認者為他人
    間之法律關係，不論為積極或消極確認之訴，固均非不得提
    起，且第三人（原告）否認當事人間之法律關係存在而提起
    消極確認之訴，如當事人中有一方同時否認該法律關係存在
    者，亦祇須以主張法律關係存在之他方為被告為已足，無以
    該法律關係之雙方當事人為共同被告之必要（最高法院60年
    台上字第4816號判例、93年度台上字第1987號判決意旨參照
    ）。則本件原告訴請確認被告與丙○○間就系爭債權於95年
    7 月13日所為之債權讓與法律關係存在，雖僅對被告一人提
    起訴訟，然丙○○既不否認上開系爭債權讓與之法律關係存
    在，
    本件自無當事人不適格之問題，合先敘明。
  (二)次按民事訴訟法第400 條第1 項所定之一事不再理原則，乃
    指同一事件已有確定之終局判決者而言。所謂同一事件，必
    須同一當事人就同一法律關係而為同一之請求，始為相當，
    倘此三者有一不同，即不得謂為同一事件，自不受確定判決
    之拘束（最高法院85年度台抗字第595 號判決意旨參照）。
    又強制執行事件應為如何之執行，依執行名義之內容定之，
    至執行債權人有無執行名義所載之請求權，執行法院無審認
    判斷之權。又債務人異議之訴係以程序法上之異議權為訴訟
    標的，其判決對於債權人與債務人間債權之實體關係並無既
    判力（最高法院88年度台抗字第237 號判決意旨參照）。查
    系爭確定判決係吳愷蔚就被告持系爭和解筆錄對其所有門牌
    號碼臺中市○區○○路100 號9 樓之5 之房屋及基地聲請強
    制執行提起債務人異議之訴，訴訟當事人為吳愷蔚及被告，
    訴訟標的為強制執行債務人之異議權，與本件之訴訟當事人
    及訴訟標的均不同，則原告提起本件訴訟自無違反既判力一
    事不再理原則可言，被告辯稱原告提起本件訴訟違反一事不
    再理原則，應予駁回等語，洵屬無據。
  (三)原告主張被告已於95年7 月13日將系爭債權讓予丙○○等語
    ，固提出經公證人吳宜勳認證之債權讓與契約書、系爭和解
    筆錄及寄件人丙○○之臺中英才郵局存證信函為證，惟業為
    被告所否認，並以雙方係通謀虛偽為債權讓與，應屬無效置
    辯。則：
  1.按文書之證據力，有形式上證據力與實質上證據力之分。前
    者係指真正之文書即文書係由名義人作成而言；後者則為文
    書所記載之內容，有證明應證事實之價值，足供法院作為判
    斷之依據而言。必有形式上證據力之文書，始有證據價值可
    言。文書之實質上證據力，固由法院根據經驗法則，依自由
    心證判斷之。但形式上證據力，則因其為私文書或公文書而
    分別依民事訴訟法第357 條、第358 條或第355 條規定決之
    （最高法院83年度台聲字第353 號判決意旨參照）。次按當
    事人提出之私文書，必先證其真正，始有形式上之證據力，
    更須其內容與待證事實有關，且屬可信者，始有實質上之證
    據力。又原審採為判決基礎之書證，雖上訴人對之並不爭執
    其真正，亦祇能認為有形式的證據力，至其實質的證據力之
    有無，即其內容是否足以證明待證之事實，自應由事實審法
    院曉諭兩造為適當完全之言詞辯論，使得盡其攻擊防禦之能
    事，始足以資判斷（最高法院22年上字第2536號、48年台上
    字第837 號判例意旨參照）。是私文書有法院或公證人之認
    證者，推定為真正，民事訴訟法第358條第1項固有明文，惟
    揆諸上揭判例及判決意旨，此推定僅為形式證據力之推定，
    倘當事人就經認證之私文書內容是否為真實有爭執，仍應由
    法院於調查證據後判斷之，尚不得僅因該私文書經公證，遽
    認定該私文書之內容即為真實。則本件被告既以上詞置辯，
    本院自應就被告之抗辯是否為真為實質審認。
  2.經查：
  (1)證人丙○○於臺灣臺中地方法院96年度訴字第964 號及本院
    審理中均證稱：被告於94、95年間因脊椎骨壓迫手術、膝蓋
    老化手術及大腸癌因素三次住院，住院期間都是我在日夜照
    顧被告，故被告深感雖有兄弟五人，卻只有我關心被告、照
    顧被告，而人生無常，錢財是身外之物，被告為免肥水外流
    ，就將系爭債權贈與我，完全是因被告對我心存感恩才為債
    權讓與等語（參臺灣臺中地方法院96年度訴字第964 號卷96
    年7 月23日言詞辯論筆錄、本院97年10月22日言詞辯論筆錄
    ）。依證人丙○○所述，被告讓與系爭債權之原因，僅係感
    謝其於病榻中照顧之誼；然系爭債權金額高達301 萬元，證
    人丙○○稱被告因其於三次住院期間之照顧，即贈與其如此
    高額之酬謝，實與一般社會常情有違，此縱於感情甚篤之兄
    弟姐妹間亦然，則證人丙○○所稱債權讓與原因之可信性，
    實已堪疑。況原告及證人丙○○之女兒林雅蓮、林雅蓉分別
    於93、94、95年間向被告借款100 萬、70萬及50萬元，迄95
    年7 月13日均尚未清償完畢，且嗣後被告不但繼續收取利息
    ，亦未曾免除原告及林雅蓮、林雅蓉之債務等情，有借據、
    本票及感謝狀附於臺灣臺中地方法院96年度訴字第964 號卷
    可稽，並為原告及證人丁○○（原告之妻）、丙○○所不否
    認，證人丙○○並表示林雅蓉借錢之利息係其在支付等語（
    分參本院97年8 月29日、97年10月22日及臺灣臺中地方法院
    96年度訴字第964 號卷96年7 月23日言詞辯論筆錄），堪認
    真正；則倘丙○○照顧之情真足讓被告感動至贈與系爭債權
    之高額酬謝，被告又何必仍對丙○○及其子女斤斤計較於合
    計每月不到10,000元之利息，此益徵證人丙○○所述債權讓
    與原因之不足採信。
  (2)被告辯稱其委託丙○○催討系爭債權後，丙○○即代其向債
    務人進行交涉，債務人之一之吳修瑄並於95年9 月25日簽署
    切結書予丙○○，嗣其於95年10月18日即依切結書聲請撤回
    對另一債務人吳愷蔚之假扣押執行，詎丙○○竟指示代書將
    債務人用以抵償系爭債務之不動產移轉登記予原告，其發覺
    有異，即具狀聲請暫不撤回假扣押執行，並與丙○○交涉，
    然丙○○為侵吞其財產，才將系爭債權再讓與原告等語，業
    據其提出切結書、聲請撤銷假扣押補充狀、存證信函影本為
    憑。本院審酌：債務人吳修瑄所簽署之切結書，係將丙○
    ○列為被告之代表人，而非債權人，則倘被告確已於95年7
    月13日將系爭債權壤與丙○○，丙○○於與債務人協調債務
    清償事宜時，何須仍自任為被告之代表人？細核聲請撤銷
    假扣押狀、丙○○與原告之債權讓與契約書，被告於95年11
    月10日具狀聲請暫不撤回假扣押執行後，丙○○即於同年月
    17日將系爭債權讓與原告，兩件事之時間確實具有相當之關
    連性；原告與丙○○於臺灣臺中地方法院96年度訴字第96
    4 號審理時雖均證稱丙○○將系爭債權讓與原告之原因係因
    丙○○年紀已大，故將系爭債權讓與原告，俾利原告得以繼
    續照顧被告等語（參該卷96年7 月23日言詞辯論筆錄）；然
    被告請求原告將債務人抵償債務之不動產返還時，原告卻拒
    絕被告之請求，與渠等所稱「係為照顧被告始將債權讓與原
    告，並使原告取得債務人抵償用之不動產」等語顯有不符；
    且證人丙○○於本院詢之：現在被告身體健康，若是要照顧
    被告，為何不將債權返還被告時，亦答稱：因為得來不容易
    ，是其不斷照顧被告，才換得被告讓與系爭債權等語（參本
    院97年10月22日言詞辯論筆錄），顯然亦無以所受讓債權照
    顧被告之意，丙○○與原告稱渠二人間債權讓與係為照顧被
    告等語實不足採等情，認被告上揭辯詞應非臨訟杜撰之詞。
    至證人丙○○雖稱上開切結書系吳修瑄所出具，其不知吳修
    瑄為何如此記載等語，然該切結書上業經丙○○簽名確認，
    為丙○○所不否認，是丙○○此部分陳述顯屬虛偽，不足採
    信。
  (3)又丙○○之子林仲南（原告之兄）於臺灣臺中地方法院96年
    度訴字第964 號審理結證稱：是被告有告訴我有關原告、丙
    ○○受其委託處理系爭債權及丙○○要將債務人抵償用之不
    動產登記予原告之事情，95年7 月13日簽訂債權讓與契約時
    我不在場，但事後我有幫忙聯絡原告與被告來處理不動產登
    記之事，當時原告表示是因為怕被告之財產被其妻騙走，才
    要將不動產登記予原告，然被告不同意，原告則表示因幫被
    告處理事情花費許多心力，最少也要取得一半產權作為走路
    工，被告仍不同意，表示該不動產本應由其取得，一半產權
    之走路工太高；後來我有再打電話給原告說幫自己叔叔（即
    被告）不用走路工，但原告仍表示不論如何一定要得到等語
    （參該卷96年7 月23日言詞辯論筆錄）。可知，林仲南雖非
    一開始即參與系爭債權讓與之事，但於嗣後兩造就債務人用
    以抵償債務之不動產辦理移轉登記發生爭執時，即親自參與
    兩造間之協調，故其就兩造於協調時陳述之證述，應屬親見
    親聞之人，且其為原告之兄、丙○○之子，應無故意為不利
    於原告及丙○○之可能，是其所為有關原告及丙○○之證述
    應甚可信。是原告於與被告協調過程中，並非主張其已受讓
    系爭債權、取得系爭債權，當然可以取得債務人抵償債務之
    不動產，而是以保護被告財產、可請求照顧被告之走路工等
    理由作為取得不動產之主張乙節，應堪認定。則倘被告確已
    將系爭債權讓與丙○○，丙○○又已將系爭債權再讓與原告
    ，原告於協調中又何需以為保護被告財產及走路工報酬作為
    其取得債務人抵償系爭債務之不動產所有權之理由。
  (4)再參酌：被告於94年2 月21日曾自其兄林榮彬等人受讓對於
    訴外人黃煥岳、黃煥昌之債權，嗣被告再於94年10月22日將
    該對訴外人黃煥岳、黃煥昌之債權讓與原告，該二債權讓與
    契約並均經公證人吳宜勳認證乙節，有認證申請書、經認證
    之債權移轉契約書各2 份附在臺灣臺中地方法院96年度訴字
    第964 號卷中可憑。惟證人丙○○證稱：林榮彬係其大哥，
    他並未將對訴外人黃煥岳、黃煥昌之債權讓與被告，只是請
    被告代為收取款項，收取之款項仍要交與林榮彬，後來被告
    將該債權再讓與原告，仍是由被告幫林榮彬代收款項，最終
    款項也仍交付給林榮彬等語；而原告亦陳稱：其會自被告受
    讓對訴外人黃煥岳、黃煥昌之債權，是因為林榮彬委託被告
    向訴外人黃煥岳、黃煥昌收錢，被告表示如果將來他身體不
    好致無法再幫忙收錢，請其幫忙收取，兩人才會簽訂債權移
    轉契約，雖然債權移轉契約經過公證人認證，並發存證信函
    通知債務人，但那是因為黃煥岳、黃煥昌不還錢，才作一個
    證據使其向渠二人收取款項時有個依據，但實際上收到的錢
    仍是林榮彬所有，其與被告都只是受託向黃煥岳、黃煥昌收
    取款項而已等語，核與被告所述相符（均參本院97年10月22
    日言詞辯論筆錄），堪認屬真實。是可知於系爭債權讓與之
    前一年半內，原告與被告即曾因家人間委託催討債務事宜，
    二次以簽訂債權移轉契約、辦理公證並通知債務人之方式，
    製造受託人有權催討債務之外觀，以利債務之催討，則被告
    辯稱系爭債權讓與實與上揭94年間兩次債權讓與之情形完全
    一致，目的均在委託催討債務，並無債權讓與之真意等語，
    實非無據。
  3.綜上，被告辯稱其與丙○○於95年7 月13日簽訂之債權讓與
    契約書係兩人通謀虛偽意思所為，應屬無效等語，應堪採信
    。
  (四)被告與丙○○就系爭債權於95年7 月13日簽訂之債權讓與契
    約書係兩人通謀虛偽意思而無效既如上述，則原告訴請確認
    被告與丙○○間就系爭債權於95年7 月13日所為之債權讓與
    法律關係存在，洵屬無據，為無理由，應予駁回。
六、本件事證已臻明確，兩造其餘主張及舉證，經本院審酌後認
    與判決結果無影響，爰不另一一論述，附此敘明。
七、本件原告已繳裁判費用30,799元，被告已繳證人日旅費616
    元，有收據2 紙在卷可憑，合計訴訟費用共31,415元，堪以
    確定。
八、訴訟費用負擔之依據：民事訴訟法第78條。
中    華    民    國    97    年    11    月    5     日
                  民事第二庭  法  官  吳永梁
以上正本係照原本作成。
如對判決上訴，應於判決送達後20日內向本院提出上訴狀。
中    華    民    國    97    年    11    月    11    日
                              書記官  陳美敏


司法院資訊處製作；財團法人民間司法改革基金會備份。
